【裁判字號】    95,抗,1051
【裁判日期】    950929
【裁判案由】    聲明異議
【裁判全文】
臺灣高等法院民事裁定                  95年度抗字第1051號
抗  告  人
即  債務人  甲○○
代  理  人  許進德律師
            劉金玫律師
            蘇夏曦律師
相  對  人
即  債權人  丙○○
            乙○○
共同代理人  何邦超律師
上列當事人間清償債務強制執行聲明異議事件，抗告人對於中華
民國95年6月27日臺灣臺北地方法院95年度執字第12247號裁定提
起抗告，本院裁定如下：
    主      文
抗告駁回。
抗告費用由抗告人負擔。
    理      由
一抗告人即債務人於原法院聲明異議及本院抗告意旨略以：相對
  人於民國94年4月4日具狀向原法院聲請對伊發支付命令，經原
  法院於同年6月20日核發94年度促字第10830號支付命令（下稱
  系爭支付命令），嗣於同年7月7日按伊當時之戶籍地址「臺北
  市○○○路○段131巷6號5樓」（下稱杭州南路寓所）為寄存
  送達，惟伊當時並未住在該址，而係住在「臺北市○○區○○
  路一段196號15樓」（下稱芝玉路寓所，坐落在太子天母大廈
  ），且曾於婚後之92年1月16日將戶籍遷入芝玉路寓所，嗣為
  節稅，又於92年4月18日將戶籍遷回杭州南路寓所，但未有以
  杭州南路寓所為永久居住地之主觀意思，不能徒以伊設籍於該
  址，即遽謂為伊之住所。是系爭支付命令並未對伊為合法送達
  ，即屬未確定，相對人據以聲請強制執行，自有未合，原法院
  依該不合法之執行名義所進行之強制執行程序，顯屬違法，爰
  對之聲明異議，詎竟遭原法院駁回。為此提起抗告，求予廢棄
  原裁定等語。
二按依一定之事實，足認以久住之意思，住於一定之區域者，即
  為設定其住所於該地，為民法第20條所明定，是我國民法關於
  住所之設定，兼採主觀主義及客觀主義之精神，必須主觀上有
  久住一定區域之意思，客觀上有住於一定區域之事實，該一定
  之區域始為住所，固不以僅採形式主義之戶籍登記地址為認定
  住所之唯一標準，戶籍登記然仍不失為認定住所標準之一。又
  依一定事實，足認以廢止之意思離去其住所者，即為廢止其住
  所，民法第24條亦有明文。故於設定住所後，倘無一定客觀事
  實足認以廢止之意思離去其住所者，尚難認已廢止原設定之住
  所。況一人或一家分住二處，或使有不同地址之房地，乃當今
  社會所在多見，為公眾周知之事實；倘無以廢止原設籍所在地
  之住所之意思離去，縱曾短暫遷移戶籍，仍應以原住所為住所
  ；又如復設定住所於原住所，亦難認其原住所非其住所。本件
  抗告人主張其於92年1月婚後即住在芝玉路之寓所，該處始為
  其住所等語，惟為相對人否認。經查：
  (一)抗告人自82年起迄92年1月間，均設籍及居住於杭州南路寓
    所一節，有戶籍謄本可稽（本院卷第91、133-135頁），且
    為兩造所不爭執，復經證人即杭州南路寓所鄰居己○○、庚
    ○○、方邵元（戊○○之子）結稱屬實（本院卷第53、56、
    59頁），堪認抗告人原以杭州南路寓所為其住所。
  (二)依杭州南路寓所之水費、瓦斯費及電費等收據觀之（原法院
    卷第295、296頁，本院卷第155-157頁），其寄送地址仍為
    杭州南路寓所地址，其中用水量部分，94年6月28日至94年8
    月29 日為7度，94年8月29日至94年10月28日為10度；用電
    量部分，94年5月份之流動電費為885.4元、分攤公共電費為
    664.8元，同年7月份之流動電費為1093.9元、分攤公共電費
    為696.8元，同年9月份之流動電費為1081.7元、分攤公共電
    費為714.2元，均顯示杭州南路寓所仍有人居住使用，非屬
    「空屋」，否則該水、電費用除公共電費分擔額外，均為零
    或基本費用。而據抗告人於原法院執行處95年4月7日就其杭
    州南路寓所一屋執行查封時，猶自認：「查封標的自住，無
    出租情形」等語，有查封筆錄可稽（原法院卷第38頁），堪
    認抗告人始終具有以杭州南路寓所為其住所之主觀意思及仍
    然自己使用該處之客觀事實，並無以廢止該處為住所之意思
    離去之一定事實。至瓦斯費用部分，94年5月至6月、7月至8
    月之瓦斯收費度數均為24度，依序應繳費320元、324元；然
    祇要使用瓦斯之情形不逾24度，仍按該基本度數計費，故在
    短暫旅居外地或分別居住數地生活之情形下，縱使產生微量
    使用或未使用水、電及瓦斯之狀況，仍不能據之即謂其未以
    杭州南路寓所為住所。此外，抗告人早在國立台灣大學醫學
    院附設醫院（下稱台大醫院）任職，惟其在台大醫院所留地
    址，迄今仍為杭州南路寓所地址，未曾變更，有兩造所不爭
    執之台大醫院95年9月12日校附醫歷字第0950211288號函可
    稽（本院卷第171、187頁），益證抗告人無廢止杭州南路寓
    所為住所之意思。
  (三)退步言之，抗告人雖於92年1月14日結婚後，搬至芝玉路寓
    所居住，並曾於92年1月16日將戶籍遷入該址，惟其嗣基於
    節稅原因，於92年4月18日將戶籍又遷回杭州南路寓所，並
    以該址為「自用住宅用地」，享受優惠稅率，有戶籍謄本、
    臺北市稅捐稽徵處印製地價稅自用住宅用地優惠稅率簡介、
    臺北市稅捐稽徵處中正分處92年9月17日北市稽中正甲字第
    09260963200號函可稽（本院卷第133-137頁）。是縱認抗告
    人曾於婚後擬設定住所於芝玉路寓所，並將戶籍地址遷往該
    處，然其既於不久之後，以「自用住宅」之意，將戶籍地址
    再度遷回其杭州南路寓所，於其享受優惠稅率之同時，亦堪
    認其已有再改以原住所即杭州南路寓所為新住所之主觀意思
    及客觀事實。
三抗告人雖稱其於92年1月婚後即住在芝玉路寓所，杭州南寓所
  已非其住所，並提出電信費帳單、士林區芝山里里長證明書、
  信用卡帳單、太子天母大廈管理委員會證明書、「臺北市○○
  ○路○段131巷6號」住戶證明書、水費收據、電費收據、瓦斯
  費收據、台灣家庭醫學醫學個人會籍資料、台灣老年醫學會會
  員基本資料查詢、台灣肥胖醫學會會員資料異動、東京都公寓
  大廈管理公司（下稱東京都公司）太子天母大廈掛號郵件登記
  簿、現場信用卡領用記錄明細表、照片、戶籍謄本、保險費送
  金單、臺北醫學大學附設醫院員工服務證明書、員工基本資料
  、國立台灣大學醫學院博士班繳費通知、成績單暨信封等件（
  原法院卷第275-285、295、296頁，本院卷第94 -102、133-13
  5、155-157頁），及證人辛○○（士林區芝山里里長）、林獻
  德（太子天母大廈管理委員會總幹事）、己○○、庚○○、方
  邵元、丁○○（太子天母大廈管理員）等人為證。惟查：
  (一)證人辛○○、林獻德、丁○○、己○○、庚○○、方邵元固
    證稱抗告人於婚後居住於芝玉路寓所，未見再住在杭州南路
    寓所各等語。
  (二)然出具證明書之芝山里里長辛○○證稱：「在92年底尾牙有
    看到他（抗告人），……我總共看過他一次」（本院第49頁
    ），已難據該證人之證言及其所出具之證明書（原法院卷第
    276頁）為抗告人有利之認定。
  (三)證人即芝玉路寓所大廈總幹事林獻德證稱：「（問：從電梯
    的監視器看到抗告人進出15樓的時間是否記得？）大部分晚
    上6、7點他下班的時間，日期不記得，但常常看到，每週約
    一、二次，是我親眼看到的。」（本院卷第51頁）；證人即
    芝玉路寓所大廈管理員丁○○證稱：「（你上班時間幾點）
    早上7點到下午7點，我是上4天，休1天」（本院卷第190頁
    ），均不足以證明抗告人每週七天均住在芝玉路寓所，更無
    從據其等證言即認抗告人未使用杭州南路寓所。
  (四)證人即杭州南路寓所鄰居己○○證稱：「我住三樓，如果沒
    有到五樓就無法知道五樓有無住人，我倒垃圾回來看到五樓
    的燈時常是暗的」（本院卷第55頁）；另證人即同為該址鄰
    居庚○○證稱：「我平常不會注意五樓的燈有無亮……（問
    ：是否知道94年7月前後有誰進出你們大樓五樓？）我不記
    得，不會特別去注意，……有時候甲○○或他妹妹家庭聚會
    會到五樓，但是他們晚上十點就會離開（同卷第57-58頁）
    ；證人亦同為該址鄰居方邵元證稱：「……婚前他妹妹跟他
    （即抗告人）同住五樓，他父母親兩、三個月我會碰到一次
    ，他父母親住在那裡，兩、三天，三、四天都有……，有三
    、四年沒有看到他，不確定誰住在五樓。……（是否知道94
    年7月前後有誰進出你們大樓五樓）不知道」（同卷第59、
    60頁）各等語，至多僅能證明抗告人於婚後搬走，但其父母
    偶爾北上居住，抗告人亦會返回該址與家人聚會，均無從證
    明抗告人確有以廢止之意思離去杭州南路原住所之情事，難
    為有利於抗告人認定之依據。
  (五)依台灣大哥大股份有限公司95年8月24日法大字095033192號
    函檢附抗告人基本資料查詢及行動電話服務申請書記載，抗
    告人已於92年1月13日將其在該公司租用行動電話門號之帳
    單地址改為臺北市○○區○○路一段196號15樓（本院卷第
    34、38頁）；台新國際商業銀行股份有限公司95年8月28日
    台新總法制字第09500003014號函稱：抗告人於92年5月間申
    辦新卡時所留存帳單寄送地址為臺北市○○區○○路一段19
    6號15樓等語（同卷第114頁）；台北富邦商業銀行信用卡總
    處95年8月24日北富信卡字第0998號函、95年9月6日北富信
    卡字第1065號函稱：抗告人於92年1月間致電該行要求更改
    帳單寄送地址為臺北市○○區○○路一段196號15樓等語（
    同卷第120、121、168頁）；中國信託商業銀行95年9月5日
    則陳報：抗告人於92年7月15日變更帳單寄送地址為臺北市
    士林區○○路○段196號15樓等語（同卷第139-142頁）；台
    灣老年醫學會95年9月7日台老醫字第95148號函稱：抗告人
    於93年8月18日入會時，所填通訊地址為臺北市○○區○○
    路一段196號15樓，未曾再變更等語（同卷第169頁）；台灣
    家庭醫學醫學會95年9月8日台家醫學會字第95125號函稱：
    抗告人於90年4月22日入會時所填之通訊地址為臺北市○○
    ○路○段131巷6號5樓，目前會籍資料中之通訊地址為臺北市
    士林區○○路○段196號15樓（因可利用網際網路自行變更
    ，故無法明確提供更改日期）等語（同卷第172頁），均為
    兩造所不爭執（同卷第48、187頁），固堪採信，但上開函
    文僅能證明抗告人將其信用卡、行動電話等費用之「帳單寄
    送地址」、留存醫學會之「通訊地址」改為芝玉路寓所，抗
    告人既未將其留存之住所即杭州南路寓所予以變更，仍應認
    杭州南路寓所為其使用之住所，並無廢止該址為住所之意思
    。
  (六)綜上，抗告人未能舉證推翻其以杭州南路寓所為住所、即曾
    以廢止該處為住所之意思離去之認定，退步言之，亦未推翻
    其於廢止該處為住所後，又設定該處為住所之認定，其復未
    能證明其有服役、出國就業或就學等何項正當事由，足供認
    定其有廢止杭州南路寓所為住所之意思，或其於以該址為「
    自用住宅」為名向外主張權益、設定住所後，另有廢止之意
    思，自難僅以其婚後多數時間係住在芝玉路寓所，即遽謂其
    住所非在杭州南路寓所。是相對人所辯抗告人應就戶政管理
    與實際居住情形不符所生爭議，自負其責，系爭支付命令送
    達時，抗告人之住所仍在杭州南路寓所等語，為可採信。
四按「送達於應受送達人之住居所、事務所或營業所行之」、「
  送達於住居所、事務所或營業所不獲會晤應受送達人者，得將
  文書付與有辨別事理能力之同居人或受僱人」、「送達不能依
  前二條規定為之者，得將文書寄存送達地之自治或警察機關，
  並作送達通知書兩份，一份黏貼於應受送達人住居所、事務所
  、營業所或其就業處所門首，另一份置於該送達處所信箱或其
  他適當位置以為送達。寄存送達，自寄存之日起，經十日發生
  效力」，民事訴訟法第136條第1項前段、第137條第1項、第13
  8條第1項分別定有明文。查本件抗告人之住所為杭州南路寓所
  ，芝玉路寓所至多僅為其居所，既經認定，則系爭支付命令於
  94年7月7日送達於杭州南路寓所時，因不獲會晤抗告人，郵務
  機關乃將之寄存該址當地警察機關即台北市政府警察局中正第
  一分局仁愛路派出所，並製作送達通知書兩份，一份黏貼於抗
  告人住居所即杭州南路寓所門首，另一份則置於上開派出所，
  業據本院調閱系爭支付命令卷查明屬實，有送達證書可稽（見
  外放影印卷），依前揭說明，應認系爭支付命令已生合法送達
  之效力。至於杭州南路寓所同棟其他住戶，縱未及見到該通知
  書，亦無礙郵務人員黏貼該送達通知之效果，更不因此影響已
  合法送達之效力。是證人己○○所述其於前揭期間未見到法院
  領信之通知一節，尚難為有利於抗告人之認定。抗告人所稱杭
  州南路寓所門首未經郵務人員黏貼該送達通知書云云，核與上
  開送達證書之記載及勾選項目不符，要無足取。
五末按債務人對於支付命令之全部或一部，得於送達後20日之不
  變期間內，不附理由向發命令之法院提出異議。又債務人對於
  支付命令未於法定期間合法提出異議者，支付命令與確定判決
  有同一之效力。民事訴訟法第516條第1項、第521條第1項分別
  定有明文。如前所述，系爭支付命令已於94年7月7日合法寄存
  於抗告人住所地即杭州南路寓所之當地警察機關仁愛路派出所
  ，依同法第138條第2項規定，經10日發生送達之效力，則抗告
  人遲至95年6月23日始對系爭支付命令提出異議（見外放系爭
  支付命令影印尾卷），顯已逾前揭20日之不變期間，是系爭支
  付命令已告確定，是原法院執行處據以強制執行，洵無不合。
  抗告人所稱系爭支付命令未合法送達，尚未確定，原法院執行
  處不得據以強制執行云云，亦無可採。
六從而，原法院裁定駁回抗告人之異議，核無不合，應予維持。
  抗告意旨指摘原裁定不當，求予廢棄，為無理由，應予駁回。
  又兩造其餘之攻擊或防禦方法及未經援用之證據，經本院斟酌
  後，認為均不足影響本判決之結果，自無逐一詳予論駁之必要
  ，併此敘明。爰裁定如主文。
中    華    民    國    95    年    9    月     29    日
                    民事第十六庭
                        審判長法  官  沈方維
                              法  官  湯美玉
                              法  官  張競文
正本係照原本作成。
本裁定除以違背法令為理由，不得再抗告。如提再抗告，應於收
受送達後10日內向本院提出再抗告狀。並繳納抗告費新台幣１千
元整。
中    華    民    國    95    年    10    月    3     日
                              書記官  章大富


司法院資訊處製作；財團法人民間司法改革基金會備份。
